臺灣高雄地方法院民事判決　　　　　　100年度簡上字第374號
上　訴　人　林慧莉
被上訴人　　沈省策
上列當事人間請求給付票款事件，上訴人對於民國100年7月12日
本院高雄簡易庭99年度雄簡字第2869號第一審判決提起上訴，本
院於100年11月23日言詞辯論終結，判決如下：
    主  文
上訴駁回。
原判決主文第一項命上訴人應給付被上訴人新臺幣貳拾柒萬壹仟
元部分，縮減為上訴人應給付被上訴人新臺幣貳拾貳萬伍仟元。
第二審訴訟費用（縮減部分除外）由上訴人負擔。
    事實及理由
一、程序部分：
    訴之變更或追加，非經他造同意，不得為之，但民事訴訟法
    第255 條第1 項第2 款至第6 款情形，不在此限；又訴狀送
    達後，原告不得將原訴變更或追加他訴，但擴張或減縮應受
    判決事項之聲明者，不在此限，民事訴訟法第446 第1 項、
    第255條第1項第3款分別定有明文。本件被上訴人起訴時，
    係請求上訴人應給付新臺幣（下同）271,000元，嗣於本院
    100年9月21日準備程序期日當庭將上開金額縮減為225,000
    元（見本院卷第30頁），經核屬減縮應受判決事項之聲明，
    於法並無不合，應予准許，合先敘明。
二、被上訴人主張：訴外人李健德前向訴外人李香蘭（已歿）借
    款150萬元，李香蘭死亡前將上訴人所簽發之面額150萬元支
    票（下稱原借款支票）一紙讓與被上訴人，被上訴人持之向
    李健德催討，李健德遂於民國98年12月間至被上訴人家中協
    商清償事宜，雙方同意就上開150萬元借款，以每3個月為1
    期，共分10期，每期償還本金15萬元，並約定利息每期為
    81,000元方式清償。李健德並以上訴人名義開立票面金額為
    15萬元之支票10紙（下稱系爭本金支票）、票面金額為
    81,000元之支票10紙（下稱系爭利息支票），均經其背書後
    交付被上訴人持有，以作為支付之擔保。嗣前2期之本金支
    票及前3期之利息支票兌現後，李健德於99年9月5日以電話
    向被上訴人表示其無力支付第3期之本金支票，而向被上訴
    人借款8萬元讓其軋票，並於翌日再以上訴人名義開立票面
    金額為4萬元之支票2紙，經其背書後交付被上訴人持有，以
    作為借款8萬元之擔保，惟如附表編號1所示之第3期本金支
    票15萬元、如原審判決附表編號3之第1期借款支票4萬元、
    如附表編號2之第4期利息支票81,000元經提示均不獲兌現。
    為此，爰依票據之法律關係，請求上訴人給付上開支票3紙
    之票款共計271,000元等語。並於原審聲明：上訴人應給付
    被上訴人271,000元。
三、上訴人則以：上訴人與被上訴人間並無債權債務關係，被上
    訴人就取得系爭本金及利息支票之原因為何，前後陳述不一
    ，其應就持有票據之原因負舉證責任。上訴人是將支票借給
    訴外人即妹妹林慧貞使用，91年間上訴人之妹夫李健德向李
    香蘭借款150萬元，並以其名義開立原借款支票交予李香蘭
    作為擔保，期間並持續支付利息並向李香蘭換票，已支付李
    香蘭400餘萬元，上開借款業已清償完畢，然疏未取回原借
    款支票，原借款支票擔保之債務已不存在。被上訴人於李香
    蘭死亡之98年11月間，通知李健德前往祭拜，事後便持原借
    款支票向李健德要求給付票款，否則就要到銀行提示支票，
    李健德因害怕跳票影響所經營傢俱行之營運，而遭被上訴人
    脅迫簽發系爭本金支票及利息支票各10紙，方得換回原借款
    支票。被上訴人於李香蘭死亡後，侵占原借款支票，其明知
    並未自李香蘭處受讓任何債權，竟持該票據脅迫李健德簽發
    系爭本金及利息支票，顯係以惡意取得票據，故不得享有票
    據權利。又李健德已清償對李香蘭之借款，被上訴人無由取
    得該票據，顯是無對價取得系爭本金及利息支票，而背書人
    李健德亦是無償自上訴人處取得系爭本金及利息支票，故被
    上訴人不得享有優於前手李健德之權利，自不得向上訴人請
    求給付票款等語，資為抗辯。並於原審聲明：駁回上訴人之
    訴。
四、原審審理結果，認被上訴人之訴為有理由，並為被上訴人全
    部勝訴之判決，上訴人不服原審判決，提起上訴，並於本院
    辯稱：被上訴人係在李香蘭死亡後竊取原借款支票，非由李
    香蘭交付予被上訴人；且李健德已清償對李香蘭之上開借款
    150萬元，系爭本金支票及利息支票乃李健德受被上訴人脅
    迫始簽發，上訴人與李健德皆未積欠被上訴人款項，被上訴
    人自不得要求上訴人負擔發票人責任等語。並聲明：(一)原判
    決廢棄（縮減部分除外）；(二)上開廢棄部分，被上訴人在第
    一審之訴駁回。被上訴人則於本院主張：原借款支票是李香
    蘭在死亡前交付予伊，且系爭本金及利息支票亦為李健德在
    自願之情形之下所簽署等語，並於本院撤回對原審判決附表
    編號3之借款支票之請求，及縮減附表編號2之利息支票金額
    為75,000元（即縮減原審請求為225,000元）後聲明：駁回
    上訴。
五、兩造不爭執事項：
（一）系爭本金支票、系爭利息支票均為上訴人授權林慧貞，林
      慧貞再授權李健德簽發，惟上訴人對於有概括授權李健德
      填載金額、蓋印，並以上訴人名義簽發支票等情不爭執。
      系爭本金及利息支票乃經李健德背書後交付被上訴人持有
      。
（二）附表編號1、2所示支票2紙經被上訴人提示均未獲付款。
六、本件爭點為：
（一）李健德簽發如附表編號1、2所示支票是否遭被上訴人脅迫
      所為？
（二）被上訴人是否惡意取得如附表編號1、2所示支票？
（三）被上訴人是否無對價或以不相當之對價取得如附表編號
      1、2所示支票？
七、本件得心證之理由：
（一）在票據上簽名者，依票上所載文義負責，票據法第5條第
      1項定有明文。附表編號1、2之支票均為上訴人授權林慧
      貞，林慧貞再授權李健德簽發，而上訴人對於有概括授權
      李健德填載金額、蓋印，並以上訴人名義簽發支票等情，
      均不爭執（見本院卷第28、29、147、259頁），此經證人
      林慧貞於本院證稱：我因為作傢俱行生意，有用支票的必
      要，所以向我姊姊即上訴人借票，上訴人遂將支票、印章
      全權授權交給我使用，李健德在離婚後和我在一起合夥作
      生意，因李香蘭與李健德接觸，說有錢可以借給我們，為
      了生意使用，我們向李香蘭借錢，並開支票給她作擔保，
      系爭本金及利息支票是李健德經過我同意後使用，並非盜
      用、盜蓋等語（見本院卷第26-28頁），足見李健德於系
      爭本金及利息支票金額之填載、以上訴人名義於發票人欄
      蓋印，均經上訴人概括授權，上訴人自應負發票人之責。
（二）按因被詐欺或被脅迫，而為意思表示者，表意人得撤銷其
      意思表示；前條之撤銷，應於發見詐欺或脅迫終止後，1
      年內為之，民法第92條第1項前段、第93條分別定有明文
      。又按因被脅迫而為意思表示者，依民法第92條第1項規
      定，表意人固得撤銷其意思表示，惟主張被脅迫而為表示
      之當事人，應就此項事實負舉證之責任（最高法院44年台
      上字第75號判例意旨參照）。上訴人雖辯稱：李健德是因
      遭被上訴人脅迫方簽立系爭本金及利息支票云云，惟查：
1.    按代理人之意思表示，因其意思欠缺、被詐欺、被脅迫，
      或明知其事情或可得而知其事情，致其效力受影響時，其
      事實之有無，應就代理人決之，民法第105條前段定有明
      文。是上訴人所舉之上開脅迫事實縱使為真，惟其發生時
      間係在98年12月間，然上訴人均未見有撤銷上開意思表示
      之舉，甚至於99年9月5日，李健德尚向被上訴人借款以支
      付上開票款，直至上訴人於100年4月1日狀紙中，始見其
      提出上開脅迫抗辯，是其撤銷權顯逾1年之除斥期間，上
      訴人上開抗辯，已屬無據。
2.    又證人李健德雖於原審就簽發系爭本金、利息支票過程一
      事證稱：當時我去被上訴人家，被上訴人對我說：「如果
      不開票會讓你死的很難看」、「算你倒楣，李香蘭已死亡
      ，你死無對證」，我有下跪求情，且10幾年前我與被上訴
      人曾發生糾紛被被上訴人打過，所以害怕，被上訴人要我
      開10張票面金額為15萬元之支票，利息每月為27,000元，
      我一直求被上訴人都沒有用等語。惟依證人李健德所陳，
      其於10幾年前就曾遭被上訴人毆打，則其前往被上訴人家
      之前，既知被上訴人欲向其催討原借款支票之票款，卻仍
      隻身前往被上訴人家中商談債務，此與常情已有未符；再
      者，系爭本金及利息支票並非李健德前往被上訴人家中協
      商債務之日所簽發，而是過兩三日後，李健德開立完才持
      往交付予被上訴人一情，為李健德所不否認，則參諸系爭
      本金及利息支票之票款金額非微，是李健德若果真在被上
      訴人家中遭受脅迫，而不得不簽發系爭本金及利息支票，
      惟其不僅於離開被上訴人家後，未報警處理，竟於2、3日
      後，仍依其脅迫之指示簽發系爭本金及利息支票，並自行
      持往被上訴人家中交付被上訴人持有，甚而仍兌現第1、2
      期本金支票及第1至3期利息支票，並於簽發後1年餘，均
      未就此有反對或有訴追之意，此皆顯然與常情有悖，要難
      採信被上訴人有其指訴之恐嚇、脅迫之情。復參以李健德
      於本院準備程序中亦陳稱：「（據你用票多年，你瞭解再
      開20張支票給他的意義嗎？）以我當時情況不好，岳父又
      在養老院，我就想說作生意拼拼看...」（見本院卷第144
      頁）等語，足見李健德於簽發系爭本金及利息支票時，其
      意思自由並未完全受壓抑，其當時縱使因被上訴人提出原
      借款支票，受有提示後可能跳票之壓力，惟此乃持票人依
      法就票據得行使之提示付款權利，要難認此為民法上之「
      脅迫」，上訴人自不得據此主張撤銷其意思表示，亦無從
      依此認定被上訴人有何「惡意」取得系爭本金及利息支票
      可言，又李健德就被上訴人種種恐嚇言詞、行為，其指證
      既有上開瑕疵，自難認其主張為真實，是上訴人辯稱：系
      爭本金及利息支票係受被上訴人脅迫所簽立云云，即不足
      採。
（三）按票據債務人不得以自己與發票人或執票人之前手間所存
      抗辯之事由對抗執票人，但執票人取得票據出於惡意者，
      不在此限，票據法第13條定有明文。查上訴人抗辯：被上
      訴人偷竊、侵占原為李香蘭持有之原借款支票，其明知自
      己對李健德無任何債權存在，竟脅迫其簽發票據，有票據
      法第13條但書之惡意取得票據之情事云云。然票據法第13
      條但書所謂執票人取得票據出於「惡意」，係指執票人知
      悉票據債務人與發票人或執票人之前手間有抗辯事由（最
      高法院95年台上字第892號民事判決參照），參諸附表編
      號1、2所示支票之票面記載，係以上訴人為發票人，經李
      健德背書後交付被上訴人持有，則上訴人如依票據法第13
      條但書為惡意抗辯，則應舉證證明被上訴人取得系爭本金
      及利息支票時，有何知悉上訴人與李健德間存在之抗辯事
      由為據。然上訴人所執前詞，無非係為：被上訴人取得原
      借款支票乃出於竊盜、侵占等不法原因，或兩造、被上訴
      人與李健德間有無債務關係等語，均非上訴人與前手李健
      德間就票據之取得有何抗辯事由且為被上訴人所知悉，是
      揆諸前揭規定及說明，上訴人此部分答辯，顯有誤會，自
      無足取。
（四）末按以惡意或有重大過失取得票據者，不得享有票據上之
      權利，無對價或以不相當之對價取得票據者，不得享有優
      於其前手之權利，票據法第14條定有明文。又票據行為係
      不要因行為，執票人不負證明關於給付原因之責任，如票
      據債務人主張執票人取得票據出於惡意或詐欺，或係無對
      價或以不相當對價取得時，則應由該債務人負舉證之責（
      最高法院64年臺上字第1540號判例意旨可資參照）。上訴
      人辯稱：被上訴人係因竊取、侵占方取得李香蘭之原借款
      支票；且原借款支票所擔保之債權業經李健德清償完畢，
      被上訴人無對價取得系爭本金及利息支票，自不得向其請
      求票款云云。經查：
1.    上訴人主張被上訴人係在李香蘭死亡後擅自竊取、侵占原
      借款支票一情，無非係以：被上訴人在100年9月21日準備
      程序中陳稱：「李香蘭去世前2、3天，我打電話給李健德
      ，他答應我過來商討還款事宜。」，顯然是說謊，被上訴
      人是在李香蘭死亡後才打電話給李健德通知李香蘭死亡，
      以及其持有原借款支票等事宜，若被上訴人在李香蘭死亡
      前即取得原借款支票，為何不在李香蘭死亡前即向李健德
      催討，而待李香蘭死亡後才打電話給李健德，可見被上訴
      人是在李香蘭死亡後，才從李香蘭的遺物裡翻找到原借款
      支票云云，資為其主張之依據。然查李香蘭係於98年11
      月23日死亡，有個人除戶資料查詢1紙附卷可稽（見本院
      卷第256-1頁），惟被上訴人究竟係在李香蘭死亡前或死
      亡後向李健德催討原借款支票債權一事，並不當然足以推
      論被上訴人取得原借款支票係因竊取或侵占而取得，衡諸
      被上訴人於受李香蘭轉讓原借款支票後，未馬上向李健德
      催討，而於李香蘭死亡方通知李健德上開事項，要非有違
      常情，況上訴人指摘被上訴人有竊取、侵占等不法行為，
      自應有積極證據，而足使法院形成有罪之確信方是，要不
      能憑上訴人一己之推測，以為裁判基礎，是上訴人以此為
      由主張被上訴人有竊取、侵占原借款支票之行為，要非可
      採。是其聲請調閱被上訴人、李健德98年11月、12月手機
      、家用電話通聯紀錄，既為佐證其前開主張，自不足以作
      為其主張之證明，即無調閱之必要，附此敘明。
2.    被上訴人自李香蘭處取得原借款支票之事實，並無對價，
      固為被上訴人所是認，然本件被上訴人執以向上訴人請求
      給付票款之票據者，乃為附表編號1、2所示支票，而非原
      借款支票，上訴人以上開抗辯，主張被上訴人無對價取得
      「原借款支票」為由，被上訴人不得享有優於前手李健德
      對「如附表編號1、2所示支票」之權利云云，顯有誤會，
      要非足採。惟據兩造陳稱：附表編號1、2所示支票，是為
      換回開給李香蘭之原借款支票等語，是被上訴人取得附表
      編號1、2所示支票，即以原借款支票為對價，上訴人辯稱
      ：原借款支票所擔保之債權已清償而不存在云云，自應由
      其負舉證責任。惟查：
(1)    按約定利率超過週年20％者，民法第205條既僅規定債權
      人對於超過部分之利息無請求權，則債務人就超過部分之
      利息任意給付，經債權人受領時，自不得謂係不當得利請
      求返還，債務人就利息超過週年利率20％部分已任意給付
      者，不得請求返還，最高法院29年上字第1306號著有判例
      。查李健德向李香蘭借款150萬元一事，經證人李健德於
      本院準備程序證述：其向李香蘭於91年間借款150萬元，
      利息每1年均不一樣，一開始大約是4分左右，後來有1個
      月5、6萬元，有時候經濟狀況好一點的時候會給多一點，
      其自91年至98年間，每年都會開利息支票給李香蘭，並開
      立金額共150萬元的本金支票跟李香蘭換票，至今本金支
      票都沒有償還，原借款支票是98年跟李香蘭換票所換的等
      語（見本院卷第142-144頁），是上訴人雖提出自91年間
      至98年7月間所開立予李香蘭之支票存根及明細（見本院
      卷第63-138頁），說明自91年10月至98年7月止，李健德
      所開支票已達4,175,400元，並主張：李健德所支付之款
      項扣除每年20％之利息，已將本金150萬元清償有餘，其
      已未積欠李香蘭借款云云，惟李香蘭、李健德所約定之利
      息為每月4分不等，自91年10月起，李健德所開立之支票
      均為償還利息，均未償還本金一事，為證人李健德所是認
      ，故參諸上開判例，其超過週年利率20％計算之利息既屬
      任意給付，即不得請求返還，原借款支票所擔保之本金債
      權尚未受清償，即堪認定。
(2)    又李健德雖證稱：李香蘭在98年7月23日最後一張利息支
      票領完後，覺得我還的差不多了，曾打電話叫我不用再開
      支票給她了云云，惟上訴人辯稱李香蘭有免除其債務之意
      思，除未提出相關佐證外，又參諸李健德使用票據多年，
      並非無經驗之人，其每年尚與李香蘭就本金150萬元債權
      換票，自知原借款支票乃李香蘭索討本金債權之擔保及依
      據，其若未取回票據，即負有遭持票人提示付款之風險，
      故李香蘭若果真有免除其150萬元債務之意思，則李健德
      豈有未索回原借款支票，而將該支票留存在李香蘭處之理
      ，其就上開違反常情之處，竟徒以：當時很忙，所以疏忽
      掉了云云置辯，顯然有悖常理，而不足採信。
3.    綜上，原借款支票所擔保之本金債權尚未清償，而被上訴
      人受讓原借款支票後，持之與李健德換發系爭本金及利息
      支票，即非無對價取得票據，上訴人執此辯稱：被上訴人
      不得享有優於李健德之權利，而不得向其請求給付票款云
      云，洵屬無據。
（五）此外，上訴人復辯稱：被上訴人就其取得原借款支票之原
      因為何，前後陳述不一，被上訴人應就其取得票據之原因
      說明云云。惟票據乃文義證券及無因證券，票據上之權
      利義務，悉依票上所載文義定之，與其基礎之原因關係各
      自獨立，票據上權利之行使，不以其原因關係存在為前提
      ，執票人行使票據上權利時，就其基礎之原因關係確係有
      效存在，不負舉證責任。查附表編號1、2所示支票為上訴
      人授權李健德代理簽發，經李健德背書交付被上訴人收受
      ，則兩造顯非上開支票之直接前後手，被上訴人就原因關
      係之存在，不負舉證責任，上訴人主張被上訴人應就其持
      有票據之原因負舉證責任，並以此拒絕給付，非有理由。
八、綜上所述，被上訴人依據票據之法律關係，於原審請求上訴
    人給付271,000元，為有理由，應予准許。原審因而判命上
    訴人如數給付，並以本件係依簡易訴訟程序所為上訴人敗訴
    之判決，依民事訴訟法第389條第1項第3款規定，依職權宣
    告假執行，於法並無違誤，應予維持。上訴人不服原審判決
    ，猶執陳詞，提起本件上訴，為無理由，應予駁回。惟被上
    訴人於本院審理時，就原審請求金額既減縮為225,000元，
    是本院併另就原審判決主文第一項所命之給付，改諭知如主
    文第二項所示。
九、本件事證已臻明確，兩造其餘主張及攻擊防禦方法與證據，
    經本院斟酌後，與本件判決結果不生影響，爰不一一論列，
    附此敘明。
十、據上論結，本件上訴為無理由，依民事訴訟法第436條之1第
    3項、第449條第1項、第78條，判決如主文。
中    華    民    國    100    年    12    月    7    日
                  民事鳳山分庭  審判長法  官  楊富強
                                      法  官  吳芝瑛
                                      法  官  張琬如
以上正本係照原本作成。
本判決不得上訴。
中    華    民    國   100    年    12    月    7     日
                                      書記官  劉國偉
附表
┌────┬───────┬───────┐
│編號    │      1       │      2       │
├────┼───────┼───────┤
│發票人  │林慧莉        │ 林慧莉       │
├────┼───────┼───────┤
│發票日  │99年9月5日    │99年10月20日  │
├────┼───────┼───────┤
│金額（新│15萬元        │面額81,000元（│
│臺幣）  │              │經縮減請求金額│
│        │              │為75,000元）  │
│        │              │              │
├────┼───────┼───────┤
│背書人  │李健德        │李健德        │
├────┼───────┼───────┤
│付款人  │安泰商業銀行高│安泰商業銀行高│
│        │雄分行        │雄分行        │
├────┼───────┼───────┤
│票號    │AH0000000     │AH0000000     │
├────┼───────┼───────┤
│退票日  │99年9月6日    │99年10月20日  │
├────┼───────┼───────┤
│備註    │本金支票      │利息支票      │
└────┴───────┴───────┘